【裁判字號】    89,台上,7249
【裁判日期】    891130
【裁判案由】    違反槍砲彈藥刀械管制條例
【裁判全文】
最高法院刑事判決                              八十九年度台上字第七二四九號
    上訴人  台灣高等法院高雄分院檢察署檢察官
    被  告  甲○○
右上訴人因被告違反槍砲彈藥刀械管制條例案件，不服台灣高等法院高雄分院中華民
國八十九年四月十九日第二審更審判決（八十八年度上更(二)字第三四四號，起訴案號
：台灣高雄地方法院檢察署八十四年度偵字第一○六四號），提起上訴，本院判決如
左：
    主  文
原判決撤銷，發回台灣高等法院高雄分院。
    理  由
本件原判決以台灣高雄地方法院檢察署檢察官公訴意旨略稱：被告甲○○於民國八十
年三月至四月間，得知黃惠美（另案判處罪刑）與吳福山之妻吳李金蓮有債務糾紛，
乃與陳述文（另案判處罪刑）及綽號「豬腳」者等人，基於共同之犯意，向黃惠美表
示其可代為討債；黃惠美即交予綽號「阿義」之被告如起訴書附表所列之支票，委託
其代向吳李金蓮討債。被告取得該支票後，於八十二年四月二十日凌晨，夥同陳述文
及另一不詳姓名男子，至高雄市○○區○○街四號吳福山住處，趁吳某返家之際，分
持烏茲衝鋒槍及手槍予以抵住，併脅迫其坐上其所駛自用小客車，加上手銬，非法剝
奪吳福山行動自由，將之押往同市鼓山區○○○路四三七號後側空屋，並共同意圖為
自己不法之所有，向吳福山出示其妻吳李金蓮簽發之支票，脅迫吳某代為清償票款；
吳福山心生畏懼，答應於同月二十三日十三時許，在同市○○○路一六九八號先清償
現金新台幣（下同）四百十八萬元，餘額一千五百萬元則以每二十日簽發支票一紙清
償，始獲釋返家。屆期吳福山因故未依其承諾付款，被告取款未果，遂以電話向吳某
恫稱：「不要耍心機」，揚言三天後到同一地點付款，被告與其同夥為達取款之目的
，又於同月二十六日凌晨四時三十分許，持槍射擊吳福山前揭住處大門予以恫嚇，吳
福山不得已，依命於當日將現款二百萬元及支票共十五紙交與前來取款之孫敏雄（另
案判處罪刑）。因認被告涉犯修正前槍彈藥刀械管制條例第七條第四款、第十一條
第三項、刑法第三百零二條第一項、第三百四十六條第一項罪嫌。經審理結果，認不
能證明被告犯罪，因而撤銷第一審所為科刑之判決，改判為無罪諭知。固非無見。
惟查：(一)採為判決基礎之證據，必須確實存在，就該卷宗內不難考見者，始克當之，
倘判決書內所記載之證據，與卷內筆錄或證物之內容不相適合，則其判決之根據，實
際上並不存在，自屬採證違法。本件原判決係以證人孫敏雄於審判中證稱：「我不認
識甲○○，我所認識的是劉武化，他以前因殺人案件在台中監獄執行，我和他同監獄
，出監後他與我聯絡，有說以後叫他「國ㄘㄨㄣ（以閩南語發音）」，以前我叫他「
阿化」，他為何改名，我不知道」等語，而劉武化確因殺人未遂案件，曾羈押於台灣
台中監獄，並自七十三年七月二十六日起在台灣綠島監獄執行，嗣經減刑於七十七年
七月十三日執行完畢，且被告未曾在台灣台中監獄執行過，有該監復函及被告之前科
紀錄表可稽，乃認與孫敏雄同在台中監獄執行之「國村」並非被告，應係其後改名「
國ㄘㄨㄣ」之劉武化，而為有利於被告之判斷。然觀諸卷附孫敏雄之前案紀錄表所載
，其未有因案在台中監獄執行之紀錄（見原審上更(一)卷第七十三至七十六頁）；另依
該劉武化之前案紀錄表及台灣花蓮地方法院檢察處檢察官執行減刑指揮書記載，其係
於七十年間涉嫌殺人未遂罪，並於同年七月八日，迄同年八月十四日遭羈押（見同上
更(一)卷第六十六頁、原審上更(二)卷第一○二頁），而證人孫敏雄係六十年次，其時祇
約十歲之齡，猶無與之同監執行可能，酌之其於原審供稱係於八十一、二年間服刑時
與甲○○認識之語（見原審上訴卷第二十五頁背面），俱徵證人孫敏雄上開於審判中
供述之真實性，頗值存疑，原判決據為有利於被告之判斷，核與前開卷證不符，而有
證據上理由矛盾之違法。(二)共犯陳述文於所涉殺人未遂等案偵查中供稱是「國村」拿
吳福山兩張各一百萬元的票叫伊調錢，伊沒錢即向李振華調，「國村」叫甲○○，住
台中市，是甲○○向吳福山住宅開槍，黃某叫伊找房子，伊就將其安排至伊家附近的
空屋住（見二二七○五號偵卷八十三年二月二十八日訊問筆錄），於該案審判中又稱
伊認識綽號「國村」之人，叫「甲○○」，約三十五、六歲，住台中。吳福山被押往
高雄市○○○路四三七號後側空屋是甲○○說要來高雄住二天，伊提議住飯店，黃某
說不方便，伊才讓黃某住伊朋友的房子。且於承辦法官訊以「知否孫敏雄有出面取款
之事」時，答稱「伊在八十二年十月份接到傳票，去問甲○○，他才告訴我這件事，
但他沒有告訴我為何叫孫敏雄去取款的事」等語（見一審訴字第一六八七號卷(一)八十
三年八月二日訊問筆錄），參以證人李振華證稱「阿義」拿二張各一百萬元的票向其
調現，伊與「阿義」不熟，其都與「四物」（陳述文之綽號）在一起，「阿義」好像
「甲○○」，是陳述文等人要其在警訊說票係「阿義」交伊就沒事了。一百九十多萬
元現金交陳述文，他們說票是去處理債務取回來的等語（見一審訴字第一六八七號卷
(二)八十三年二月二十四、二十五日訊問筆錄），似徵該陳述文上開於偵審中所為不利
於被告之供述，尚非虛妄。原判決採信其嗣於本件審判中所稱先前是與孫敏雄一起出
庭，所講認識甲○○者，是聽孫敏雄講的，伊不認識被告甲○○之語，為有利於被告
之判斷。對該證人先前所為不利於被告之供述如何不足採，並未敘明其取捨之心證
理由，尚嫌理由不備。(三)原判決以被告係於七十九年四月十六日入台灣台東監獄執行
，至八十年四月十六日交職訓總隊接續執行，而陳述文係其後於八十年十月十七日始
入該監，至八十年十二月二日期滿釋放，有台灣台東監獄簡便行文表附卷可憑，二人
並未同時在該監服刑云云，乃認孫敏雄、陳述文所指綽號「國ㄘㄨㄣ（村或春）」之
男子係劉武化，而非被告甲○○。然依被告於審判中所稱其因槍砲案在台灣台東監獄
服刑一年，再回台北坪林職訓總隊繼續服刑，後因部隊移防台東東成，所以在台灣台
東監獄執行。伊服刑及在職訓總隊的服刑都在台東監獄等語（見原審上更(一)卷第一二
六頁），似徵其於八十年四月十六日刑滿後，在職訓總隊接受感訓期間，確曾返回台
東監獄服刑。是上開台灣台東監獄簡便行文表所稱被告與陳述文二人確實曾同時在該
監執行之語，即非全無所本（見同上卷第八十六頁）。原判決祇以被告在台灣台東監
獄服刑至八十年四月十六日，即交職訓總隊接續執行一端，遽認其無與陳述文同在該
監服刑而結識可能，且執為有利於被告之認定，亦嫌速斷，自難昭折服。(四)稽諸卷證
資料，孫敏雄、陳述文於審判中一致指稱甲○○使用之呼叫器號碼為0000000
00號（見一審訴字第一六八七號卷(二)八十三年十一月三日、二十四日訊問筆錄），
而該呼叫器係謝素真以張月嬌名義申請使用，其於台灣台中地方法院受託法官訊問時
結稱該呼叫器有借與被告使用，在一年多前黃某到家中，看到該呼叫器，說女孩子用
這個做什麼，借伊用一下就拿走，之後就找不到人等語，且於法官提示被告之口卡時
，亦指認拿走該呼叫器者確係被告無誤，並稱被告係其先生的朋友（見同上卷台灣台
中地方法院八十三年十月二十日訊問筆錄），並未否認於八十二年間曾將上開呼叫器
借與被告之事實。雖其嗣於本件審判中又稱該000000000號呼叫器係交與何
仁安使用（見一審卷第六十頁、原審上訴卷第七十頁），但證人何仁安則稱其向謝素
真拿呼叫器，謝女叫其去向「國村」拿，伊向「國村」拿時，「國村」叫伊去櫃子拿
000000000號呼叫器，而被告當庭對何仁安該項證言，亦表示沒意見（見原
審上訴卷第八十七頁正、反面）。益徵謝素真所稱曾將該000000000號呼叫
器借與被告使用之語，似非虛妄。觀諸上開台灣台中地方法院受託法官於訊問證人謝
素真伊始，首即訊以「你於八十二年間曾經使用張月嬌申請000000000號呼
叫器？」，則緊接其後，法官訊以有無將呼叫器借與甲○○及謝女供稱曾於一年多前
將呼叫器借與甲○○各語，自均係指該以張月嬌名義申請之000000000號呼
叫器而言，此由該謝素真嗣於一審翻稱其借與被告的呼叫器係000000000號
呼叫器，並非000000000號，而於承辦法官質以「何以記得」時，其稱因上
次在台中地方法院出庭（後），伊與被告曾為此爭執，後來才了解借與被告的係00
0000000號呼叫器等語（見一審卷第六十頁），即足證之。衡情其於台灣台中
地方法院受託法官訊問時所稱之呼叫器，若非指該000000000號呼叫器，豈
有事後與被告為此爭執之理？原判決理由謂謝素真於八十三年十月二十日在台灣台中
地方法院訊問時之供述，觀其前後語意，法官並未指明借給甲○○之呼叫器是否00
0000000號，乃認謝女其後翻稱借與被告之呼叫器係000000000號，
並非000000000號之語，並無先後歧異之處，其就證人謝素真先後異其證詞
，所為取捨之論斷，已難認適法。復對證人何仁安上開不利於被告之全部供證，置而
未論，祇擷取其證詞之部分，謂何仁安證稱有使用該000000000號呼叫器屬
實，即認被告所辯其未曾持有000000000號呼叫器，可資採信，亦與證據法
則有悖。(五)原判決採信孫敏雄於審判中之供詞，認其與陳述文先前指稱綽號「國ㄘㄨ
ㄣ（村或春）」之男子即係住在台中，年約三十餘歲之劉武化。因劉武化改名為「國
ㄘㄨㄣ」，渠等在未當庭見到被告前，乃誤「甲○○」即係劉武化。則該孫敏雄所指
是否屬實，自有傳訊劉武化到庭，予以根究必要。原審雖曾傳訊劉某，然依卷附該劉
武化口卡片記載其最後設籍住址係台中縣烏日鄉○○街五十六巷十二號（見原審上更
(一)卷第九十五頁），原審誤依其舊址即台中市○○路○段四九七號傳訊，因未能送達
（見原審上更(二)卷第三十二頁），致未為此必要調查，猶有證據調查未盡之違法。以
上或係檢察官上訴意旨所指摘，或為本院得依職權調查之事項，應認原判決仍有撤銷
發回更審之原因。
據上論結，應依刑事訴訟法第三百九十七條、第四百零一條，判決如主文。
中      華      民      國    八十九    年     十一     月     三十     日
                              最高法院刑事第五庭
                                  審判長法官  紀  俊  乾
                                        法官  黃  正  興
                                        法官  陳  東  誥
                                        法官  張  春  福
                                        法官  韓  金  秀
      右正本證明與原本無異
                                              書  記  官
中      華      民      國    八十九    年     十二     月      五      日


司法院資訊處製作；財團法人民間司法改革基金會備份。
